【裁判字號】    92,上易,549
【裁判日期】    920814
【裁判案由】    傷害
【裁判全文】
臺灣高等法院台南分院刑事判決              九十二年度上易字第五四九號   Ｃ
      上  訴  人
      即  被  告  甲  ○  ○
      選任辯護人  郭  俊  廷
右上訴人因傷害案件，不服中華民國九十二年四月廿二日臺灣台南地方法院九十二年
度易字第二八四號第一審判決（起訴案號：臺灣台南地方法院檢察署九十二年度偵字
第四二五號）提起上訴，本院判決如左：
      主      文
原判決關於甲○○部分撤銷。
甲○○無罪。
      理      由
一、公訴意旨略以：被告甲○○係丙○○（業經原審判處拘役三十日確定）友人，丙○○係「利映貿易公司（下稱利映公司）」職員。被告甲○○於民國（下同）九
    十一年八月十日上午十時卅分許，陪同丙○○至台南市○○路○段一八九號「利
    映公司」，向利映公司職員，即告訴人乙○○（由檢察官另案聲請簡易判決處刑
    ），辦理業務交接事宜，因細故與乙○○發生爭執，進而拉扯，被告甲○○、丙○○，竟基於傷害犯意聯絡，由甲○○手持安全帽，毆打乙○○，丙○○則捉住
    乙○○手部，致乙○○受有左肘挫傷之傷害，乙○○並毆打該二人，致丙○○受
    有頸肩部腫痛等傷害，甲○○則受有頭面部腫痛、右頸部、右手臂挫傷等傷害。
    因認被告甲○○、丙○○共同涉犯刑法第二百七十七條第一項傷害罪嫌云云。
二、按對於現在不法侵害，而出於防衛自己或他人權利之行為，不罰，刑法第廿三條
    前段，定有明文。又不能證明被告犯罪，或其行為不罰者，應諭知無罪判決，刑
    事訴訟法第三百零一條第一項，亦定有明文。
三、查公訴人認被告甲○○涉犯有右揭傷害犯行，無非以被告甲○○、丙○○均不否
    認有拉扯成傷一事，然均互指對方先行傷害，核屬互毆，被告不得援引正當防衛
    規定，而阻卻違法等情，因認被告有共同傷害犯行，為其主要論據。
四、訊據上訴人即被告甲○○，固供承於右揭時地，手持安全帽，抵擋告訴人乙○○
    等情。然堅決否認有過失犯行，辯稱：伊懷孕有二個月，以保護腹中胎兒為要，
    不可能主動攻擊告訴人乙○○；況伊遭乙○○攻擊後，伊始以手中安全帽，抵擋
    告訴人等語（詳警卷十頁，偵查卷十頁，原審卷十六頁）。經查：
  (一)被告甲○○於九十一年八月十日十時卅分許，在台南市○○路○段一八九號利映
    公司前，因友人丙○○辦理業務交接事宜，與告訴人乙○○發生爭執，致使乙○○受有左肘挫傷之事實，業據告訴人乙○○於警訊供明（詳警卷六頁），並有府
    城診所於九十一年八月十日出具診斷證明書在卷可參（詳警卷三、十一頁，本院
    上訴卷廿八頁）。依此，被告甲○○，確有於右揭時地，與告訴人乙○○，因細
    故發生爭執，並致使告訴人乙○○受有上揭傷害，殆可確認。
  (二)〔本件爭執，係告訴人乙○○不滿丙○○未完成交接事宜，先出手毆打丙○○〕
    告訴人乙○○於警訊及本院上訴審指稱：丙○○自利映公司離職後，迄未交接，
    伊數度電催丙○○辦理，丙○○雖於九十一年八月十日，與被告至利映公司，惟
    丙○○仍不願辦交接，欲與被告共乘機車離去時，伊即拉住丙○○機車手把，不
    願丙○○離去，並出手毆打丙○○後腦等語（詳警卷六頁，本院上訴卷卅六、卅
    九頁），核與證人丙○○於警訊供稱：被告陪同伊回利映公司，向乙○○交代工
    作，因乙○○態度不佳，伊與被告欲先行離去，剛出公司時，被告跨坐上機車時
    ，乙○○襲擊伊後腦等語相符（詳警卷九頁）。如此觀之，被告陪同友人丙○○
    ，至利映公司辦理交接，告訴人乙○○因不滿丙○○，未辦理業務交接事項，在
    被告與丙○○離去時，先出手毆打丙○○。準此，本件爭執起因，係告訴人乙○○與丙○○間，因業務交接認知不同，告訴人乙○○先出手，毆打丙○○所致，
    被告與告訴人乙○○彼此間，應無存在怨隙，洵堪認定。是被告辯稱：伊係陪同
    友人丙○○，至利映公司辦理交接事宜等語（詳警卷十頁，本院上訴卷十九頁）
    ，應屬可信。
  (三)〔被告為防衛自己及丙○○之權利，而以安全帽抵擋，告訴人乙○○不法侵害〕
    被告見友人丙○○，遭告訴人乙○○毆打後腦，遂出聲制止，詎料告訴人乙○○
    竟基於傷害犯意，掌摑被告耳光兩下，並以腳踢被告腹部等情，業據證人丙○○
    警訊及審理時供稱：乙○○襲擊伊後腦時，被告見狀便出聲制止，乙○○說「連
    妳也一樣」，便出手打被告耳光，左右各一個，被告遂手持安全帽，抵擋乙○○
    攻擊，乙○○再踢被告腹部一腳等語（詳警卷九頁，原審卷十五頁，本院上訴卷
    卅八至卅九）。另據林宗潔小兒科診所藥師王寶環於本院上訴審證稱：利映公司
    位於診所隔壁，當日伊快下班時，聽見外面，有女人尖叫聲，伊走出診所，即見
    丙○○在哭泣，並要求報警，當時乙○○要毆打被告頭部，故被告以安全帽抵擋
    ，這個動作約有三、四次，因乙○○出手毆打被告，被告始有揮舞安全帽動作等
    語屬實（詳本院上訴卷十八、十九頁）。如此觀之，被告見友人丙○○，遭告訴
    人乙○○徒手毆打後腦，先基於防衛丙○○權利意思，出聲制止告訴人乙○○，
    詎料告訴人乙○○，仍未罷手，出手掌摑被告，再以腳踢被告腹部，被告復為防
    衛自己權利，以安全帽抵擋，告訴人乙○○攻擊。準此，被告係對告訴人乙○○
    現在不法侵害，為防衛自己及丙○○權利，始以安全帽抵擋，告訴人乙○○攻擊
    ，雖致告訴人乙○○受有左肘挫傷，然該傷勢尚非嚴重，足認被告係實施正當防
    衛行為，且未逾越必要程度，應堪認定。
  (四)〔告訴人乙○○指訴，應屬過度，不足採信〕
    至告訴人乙○○先於警訊指稱：被告先狂抓伊手臂，並搥打身體云云（詳警卷六
    頁）；復於原審及本院上訴審指稱：我去拉丙○○機車手把時，被告先站在丙○○左後方，但後來移到丙○○右後方，手持安全帽打我，丙○○則拉住我的手。
    伊未踢被告腹部，係被告衝過來，伊才將腳提高抵擋云云（詳原審卷十五、十六
    頁，本院上訴卷卅二頁）。然告訴人乙○○出手，毆打丙○○後腦時，被告固站
    立在丙○○機車左後方，惟被告係為防衛丙○○權利，始將身軀移至丙○○機車
    右後方，並與告訴人乙○○，面對面站立等情，業據被告於原審及本院上訴審自
    承：我原站立在丙○○機車左後方，準備坐上機車，但見乙○○出手，毆打丙○○後腦，便出聲制止乙○○，說「你怎麼可以打人」，後來繞到丙○○機車右後
    方，與乙○○面對面，乙○○看我擋住他，並對我說「妳也一樣」，並出手打我
    左右臉兩側，我便用右手，持安全帽抵擋等語甚詳（詳原審卷十六頁，本院上訴
    卷廿頁）。由此可見，被告為防衛丙○○權利，始移動自己身軀，與告訴人乙○○面對面，而非方便靠近告訴人乙○○，並施以攻擊。是本院自難，僅以被告有
    移動身軀事實，遽認被告防衛行為過當。況被告於九十二年三月十五日分娩，於
    上開事件發生時，已懷孕二月有餘，業據被告供明在卷（詳本院上訴卷四十頁）
    ，並提出方世錝婦產科診所九十二年三月廿日診斷證明書在卷可稽（詳本院上訴
    卷卅頁）。依此，被告為保護腹中胎兒，實無可能，與正值壯年告訴人乙○○動
    粗，且被告當時為孕婦，二人不法實力，差距甚大，被告自無必要，以弱敵強。
    是告訴人乙○○指訴，應屬過度，不足採信
  (五)綜上各情，被告事發時，確發生不法侵害告訴人乙○○結果，但被告係為防衛自
    己及丙○○權利，始以安全帽抵擋告訴人乙○○不法侵害，於反抗時，造成告訴
    人乙○○僅受有左肘挫傷，傷勢誠屬輕微，應無防衛過當情事。是以，被告既係
    對於告訴人乙○○現時之不法侵害，而出於防衛自己及丙○○權利之正當行為，
    且未過當，其行為自屬不罰，應為被告無罪諭知。
五、原審以被告罪證明確，因予論罪科刑，固非無見。惟查，被告對於告訴人乙○○
    不法侵害，出於防衛自己及丙○○權利意思，以安全帽抵擋，告訴人乙○○攻擊
    ，其防衛行為復未過當，被告行為，應屬正當。原判決未予詳察，仔細勾稽種種
    有利被告證據，即遽對被告論罪科刑，顯有違誤，被告上訴意旨，指摘及此，為
    有理由。自應由本院將原判決，關於被告甲○○傷害犯行，撤銷改判，改諭知被
    告甲○○無罪，以昭公允。
據上論斷，應依刑事訴訟法第三百六十九條第一項前段、第三百六十四條、第三百零
一條第一項後段，判決如主文。
本案經檢察官楊治宇到庭執行職務。
中    華    民    國      九十二      年      八      月      十四      日
                                  臺灣高等法院臺南分院刑事第六庭
                                      審判長法官  蔡    崇    義
                                            法官  許    進    國
                                            法官  董    武  全
右正本證明與原本無異。
不得上訴。
                                      法院書記官  黃    全    忠
中    華    民    國      九十二      年      八      月      十九      日


司法院資訊處製作；財團法人民間司法改革基金會備份。
